【裁判字號】    91,上易,1019
【裁判日期】    920226
【裁判案由】    妨害秩序
【裁判全文】
臺灣高等法院刑事判決                          九十一年度上易字第一一九號
    上  訴  人  臺灣板橋地方法院檢察署檢察官
    上  訴  人
    即  被  告  乙○○
    被      告  丙○○
右上訴人因被告妨害秩序案件，不服臺灣板橋地方法院八十九年度易字第四三五二號
，中華民國九十年八月十五日第一審判決（起訴案號：臺灣板橋地方法院檢察署八十
九年度偵字第一五七四七號）提起上訴，本院判決如左：
    主  文
原判決關於被告丙○○、乙○○部分撤銷。
丙○○公訴不受理。
乙○○無罪。
    理  由
甲、被告丙○○部分：
一、按被告死亡者，應諭知不受理之判決，並得不經言詞辯論逕行判決，刑事訴訟法
    第三百零三條第五款、第三百零七條分別定有明文。
二、經查：本件被告丙○○業於民國九十年八月十一日死亡，此有法務部戶役政連結
    作業系統表乙份附卷可憑，被告丙○○被訴部分應諭知不受理判決，原審未予審
    酌被告丙○○業已死亡之事實，仍為實體判決容有未洽。檢察官執此提起上訴，
    為有理由，自應由本院將丙○○部分予以撤銷，改諭知被告丙○○不受理之判決
    ，並不經言詞辯論為之。
乙、被告乙○○部分
一、公訴意旨略以：乙○○與林健雄、丙○○、甲○○共同基於煽惑他人犯罪之犯意
    聯絡，並基於概括犯意，自八十九年七月底起以台北縣林口鄉○○○街十二巷三
    號二樓之四之租住處為據點，由乙○○出資並提供六合彩明資料，再由甲○○在
    報紙上刊登販賣六合彩明牌之廣告，招攬不特定之顧客向其購買六合彩明牌，並
    以行動電話0000000000號與顧客聯絡，林健雄、丙○○則在上址負責
    接聽電話聯絡顧客，在留下顧客資料後，甲○○等人即以宗親聯誼會名義寄發六
    合彩明牌予顧客，如顧客所得之明牌簽賭中六合彩，則須將六千元至一萬元不等
    之對價匯入甲○○於郵局等金融機構預先開立之帳戶內，至於販賣所得款項則由
    四人均分。因認被告乙○○涉犯刑法第一百五十三條第一項之妨害秩序罪云云。
二、按犯罪事實應依證據認定之，無證據不得推定其犯罪事實。又不能證明被告犯罪
    者，應諭知無罪之判決，刑事訴訟法第一百五十四條、第三百零一條第一項分別
    定有明文。又事實之認定，應憑證據，如未能發現相當證據，或證據不足以證明
    ，自不能以推測或擬制之方法，為裁判基礎，最高法院四十年台上字第八六號著
    有判例可資參照；又所謂證據，係指超越一切合理之可疑，足以認定被告確有犯
    罪行為之積極事證而言。苟依現存之積極事證，就起訴意旨所指被告犯罪之待證
    事實，尚非不得為其他較有利被告之推斷，本諸罪疑之法則，自難謂該事證已適
    合於被告犯罪事實之認定。次按認定犯罪事實須憑積極證據，卷存證據資料不足
    以積極證明犯罪事實時，被告並不負自證其為無罪之責任。且認定犯罪事實所憑
    之證據，雖不以直接證據為限，間接證據亦包括在內，然而無論直接證據或間接
    證據，其為訴訟上之證明，須於通常一般之人均不致有所懷疑，而得確信其為真
    實之程度者，始得據為有罪之認定，倘其證明尚未達到此一程度，而有合理之懷
    疑存在而無從使事實審法院得有罪之確信時，即應由法院為諭知被告無罪之判決
    ，最高法院七十六年台上字第四九八六號亦著有判例足參。
三、查本件公訴人認被告乙○○涉犯刑法第一百五十三條第一項之妨害秩序罪，無非
    係以甲○○、丙○○之證述為其論據。惟訊據被告乙○○堅決否認有妨害秩序行
    為，辯稱：伊前往高雄住居四、五年了，未再與被告甲○○、丙○○根本無法與
    伊聯絡，伊不知甲○○、丙○○為何說伊有參與本案但丙○○與伊有金錢糾紛等
    語。
四、經查：
（一）被告不惟自始堅詞弗承有何妨害秩序之不法犯行，而共犯甲○○於原審調查時
      供稱，資金方面都是丙○○處理，是丙○○告訴伊比例分帳，並告知係由乙○○出資的，其在林口並未碰到乙○○；復於本院證稱，伊只負責出資，由丙○○主持管理，至於為何會扯上乙○○，伊不清楚，在警訊、偵審中之所以說乙○○有參與犯罪，是丙○○說的，伊並未見過乙○○等語（見原審九十年四月
      十八日訊問筆錄、本院九十二年二月十四日訊問筆錄），顯見證人甲○○從未
      與乙○○碰面接觸，亦未目睹被告乙○○參與犯行，厥係因丙○○之告知，始
      知曉乙○○有出資行為。是甲○○於警訊、偵查及原審中所稱，乙○○提供資
      金及提供六合彩明牌資料云云，乃係傳聞證據，按「犯罪事實應憑有證據能力
      之證據認定之；證人以聞自原始證人在審判外之陳述作為內容之陳述，純屬傳
      聞之詞，其既未親自聞見或經歷其所陳述之事實，法院縱令於審判期日對其訊
      問，或由被告對其詰問，亦無從擔保其陳述內容之真實性。故應認證人之傳聞
      證言不具證據能力，不得以之作為認定犯罪事實之依據」（最高法院八十七年
      度台上字第三四七三號判決參照）。是證人甲○○供稱乙○○提供資金云云，
      既係聽聞丙○○所言，即屬傳聞證據，無證據能力，自不得採為不利被告之認
      定。另丙○○業已死亡，已如前述，本院無從就其於警訊、偵查及原審之供詞
      再予查核審究，是自不得僅憑丙○○往昔之供述，率爾推論被告有妨害秩序之
      犯行。
（二）至被告經原審送法務部調查局測謊，對於：（一）其未與甲○○等人販賣六合
      彩；（二）其未出資；（三）其未分得販賣六合彩利潤之問題，固呈現情緒波
      動反應，研判有說謊，有法務部調查局九十年六月二十六日（九十）陸（三）
      字第九０三一四一九號鑑定通知書一份在卷可參。惟測謊鑑定係依一般人在說
      謊時，會產生遲疑、緊張、恐懼、不安等心理波動現象，乃以科學方法由鑑定
      人利用測謊儀器，將受測者之上開情緒波動反應情形加以紀錄，用以分析判斷
      受測者之供述是否違反其內心之真意而屬虛偽不實，故測謊鑑定，倘鑑定人具
      備專業之知識技能，復基於保障緘默權而事先獲得受測者之同意，所使用之測
      謊儀器及其測試之問題與方法又具專業可靠性時，該測謊結果，如就有利之供
      述，經鑑定人分析判斷有不實之波動反應，該鑑驗結果固可為審判之參考，但
      非為判斷之唯一及絕對依據，鑑驗結果是否可採，應由法院斟酌取捨，尚難僅
      憑該測試結果遽入被告於罪；反之，若其有利之供述，經鑑定並無任何虛偽供
      述之情緒波動反應，又無其他合法之積極證據足以證明該部分之犯罪事實時，
      即可印證其真實性，非不得為有利於受測者之認定（最高法院八十八年度台上
      字第二九三六號、八十七年度台上字第三九二八號、第三三三九號、八十五年
      度台上字第五七九一號、八十二年度台上字第三五號判決參照）。被告就上開
      問題固呈現情緒波動反應，研判有說謊，然測謊結果可能會因被測者之精神狀
      態、配合度、當日身體狀況之不同，而有不同之結果，故其結果並非百分之百
      真實，而被告業於本院調查時說明，測謊時其因本案致心理不平衡，心情不穩
      定，故測謊不正確等語，從而本件測謊結果之真實性既有合理可疑，則本於罪
      疑惟輕之法則，自不得執此測謊結果，作為判斷被告有妨害秩序犯行之依據。
      本案既無被告妨害秩序之積極事證，此外，復查無任何積極證據足認被告乙○○有公訴人所指之犯行，揆諸前揭說明，本件不能證明被告乙○○犯罪，自應
      為無罪之諭知。
五、原審未予詳酌而予被告乙○○科刑之諭知，尚有未合。被告上訴，否認犯罪指摘
    原判決不當，為有理由，自應由本院將原判決關於乙○○部分撤銷，改諭知被告
    無罪之判決。
據上論斷，應依刑事訴訟法刑事訴訟法第三百六十九條第一項、第三百六十四條、第
三百零三條第五款、第三百零七條、第三百零一條第一項，判決如主文。
本案經檢察官朱兆民到庭執行職務。
中    華    民    國    九十二    年       二       月      二十六      日
                              臺灣高等法院刑事第八庭
                                  審判長法  官  陳  祐  治
                                        法  官  王  炳  梁
                                        法  官  楊  炳  禎
右正本證明與原本無異。
不得上訴。
                                        書記官  廖  素  花
中    華    民    國    九十二    年       三       月         四       日


司法院資訊處製作；財團法人民間司法改革基金會備份。
